臺灣新竹地方法院民事判決  
109年度訴字第719號
原      告  馮俐鳴  
訴訟代理人  劉忠勝律師
被      告  吳澤民  
訴訟代理人  廖年盛律師
上列當事人間清償借款事件，本院於民國110年2月25日言詞辯論
終結，判決如下：
    主  文
被告應給付原告新臺幣肆拾壹萬參仟參佰陸拾柒元，及自民國一
０九年九月二十五日起至清償日止，按年息百分之五計算之利息
。
原告其餘之訴駁回。
訴訟費用由被告負擔十分之六，餘由原告負擔。
本判決第一項得假執行。但被告如以新臺幣肆拾壹萬參仟參佰陸
拾柒元為原告預供擔保後，得免為假執行。
    事實及理由
壹、程序事項
    按訴狀送達後，原告不得將原訴變更或追加他訴。但擴張或
    減縮應受判決事項之聲明者，不在此限，民事訴訟法第255
    條第1項第3款定有明文。原告起訴原聲明：⑴被告應給付原
    告新臺幣（下同）710,917元，及自起訴狀繕本送達翌日起
    至清償日止，按年息5%計算之利息。⑵訴訟費用由被告負擔
    。嗣原告將聲明⑴變更為：被告應給付原告716,042元及自民
    事訴之擴張狀繕本送達翌日起至清償日止，按年息5%計算之
    利息（卷第75頁）。原告所為上開變更，核屬單純擴張或減
    縮應受判決事項之聲明，與前引規定無違，應予准許。而被
    告係於民國109年9月24日收受原告自行寄送之民事訴之擴張
    狀繕本（卷第129頁），先予指明。
貳、實體事項
一、原告起訴主張：
㈠、兩造原為夫妻關係（於107年11月12日結婚、109年9月1日和
    解離婚），育有未成年子女一名即吳○德（107年11月出生）
    。108年7月間兩造婚姻關係中，被告因工作緣故要求原告一
    起遷居新竹，被告遂購買門牌號碼新竹縣○○市○○○街00號20
    樓B1房屋（下稱系爭房屋），且表示購屋及後續搬家均由其
    負擔。然支付系爭房屋尾款後，被告表示沒錢了，即將後續
    裝潢、添購家具、搬家等（下合稱裝潢等事宜）丟給原告處
    理，基於裝潢等事宜所生費用，乃是被告向原告借款。原告
    為處理裝潢等事宜及維持生活所需，向母親借貸108萬元以
    支應。
㈡、原告處理裝潢等事宜共支出716,042元，此即被告向原告所借
    款項，詳如【附表】所示，並有兩造LINE對話截圖「被告：
    很開心啊，慢慢還」「被告：好，我會想辦法還你」、原告
    與母親間先後匯借、匯還108萬元之存摺內頁紀錄、如附表
    所示各項目支出憑證可據。被告向原告借款716,042元，經
    原告催告返還，被告均置之不理。爰依民法第474條第1項、
    第478條規定，以本件訴訟起訴狀催告被告返還借款。
㈢、退步言，若法院認兩造間不成立消費借貸關係，則原告所支
    付如附表編號1裝潢、編號2冷氣、編號3淨水器等動產已附
    合於不動產即被告所有之系爭房屋，依民法第811條關於附
    合規定而由被告取得所有權，原告仍得依民法第816條、第1
    79條規定，請求被告返還不當得利。至於附表項目中凡未附
    合於不動產之部分，原告得依民法第179條規定請求返還。
    故被告應返還之利益仍為716,042元。原告現已搬離系爭房
    屋。
㈣、至於被告執未成年子女吳○德托嬰中心學費之半數用以抵銷原
    告之請求，為無理由，緣於原告另有支出共同生活費用及扶
    養費，此有原告台新銀行信用卡帳單消費明細可證（卷第83
    -108頁，108年4月至109年4月），原告長期支付停車費、eT
    ag加值、全聯福利中心購買家用品等。本件借款或不當得利
    與家庭生活費用無關。
㈤、爰依民法第474條第1項、第478條、第816條、第179條規定，
    提起本件訴訟。並聲明：⑴被告應給付原告716,042元，及自
    民事訴之擴張狀繕本送達翌日起至清償日止，按年息5%計算
    之利息。⑵訴訟費用由被告負擔。
二、被告則答辯以：
㈠、兩造婚後，由被告出資購買系爭房屋，後續裝潢乃原告表示
    由其負責，其先向母親借，以後再慢慢還，兩造間並無消費
    借貸契約存在。如何裝潢、添購何等家具物品係由原告主導
    規劃決定，兩造因有口角，原告要求離婚並自行搬離系爭房
    屋，事後卻謂被告向其借貸云云，要求返還如附表所示費用
    ，實無理由。況原告為裝潢等事宜，乃為兩造、兩造所生之
    子、原告與前夫所生之女，共同居住所需，亦不能謂被告有
    不當得利。
㈡、就附表編號2-3、7-13所示之物，有獨立所有權，非屬附合於
    系爭房屋不可分離之重要成分，原告得隨時取走，被告無意
    見。就附表編號6搬家費，此一支出乃原告將其放置在自己
    台中房子之物品搬至系爭房屋，並未搬運被告或吳○德之物
    ，與被告無關。就附表編號1、4、5合計464,420元，雖因附
    合而由被告取得所有權，乃共同生活所需，原告本身亦有使
    用利益，故僅能請求被告返還半數即232,210元。
㈢、兩造所生之子吳○德，應由兩造共同負擔扶養費用。自108年9
    月至110年2月，被告共支出新竹縣私立夢想島托嬰中心學費
    384,522元，有學費繳費證明可據（卷第111、119、133頁）
    ，原告應負擔半數即192,261元，若法院認原告請求有理由
    ，則被告主張同額抵銷之。至於原告所提台新銀行信用卡帳
    單消費明細，無法確認是否確為家庭共同生活所用。並答辯
    聲明：⑴原告之訴駁回。⑵訴訟費用由原告負擔。
三、本院之判斷：
㈠、兩造對於對方所提出之證據，形式上真正均不爭執（卷第78
    、130頁）。被告對於原告主張其因裝潢等事宜，共支出如
    附表所示之項目、金額並不爭執，且有各項目支出憑證在卷
    可稽（卷第23-32、59-67頁）。原告對被告支付托嬰中心學
    費共384,522元（108年9月-110年2月）亦不爭執，故此部分
    事實應堪先予認定。
㈡、原告雖主張其與被告間成立消費借貸契約，原告所支出金額7
    16,042元即被告向其借款，則為被告所否認。
　⒈按「稱消費借貸者，謂當事人一方移轉金錢或其他代替物之
    所有權於他方，而約定他方以種類、品質、數量相同之物返
    還之契約。」民法第474條定有明文。金錢借貸契約為要物
    契約，除須有借貸之意思表示合致外，以金錢之交付為生效
    要件。然原告並未證明兩造間有借貸之意思表示合致，亦未
    證明有金錢交付之事實，空口主張已難憑信。
　⒉本院觀之原告所提欲作為證據之LINE對話（卷第19頁），相
    關者僅有寥寥二句：「馮：你對裝潢費有什麼想法」「吳：
    很開心啊，慢慢還」「馮：如果你要我搬出去，你必須先支
    付我所有裝潢、傢俱家電以及當初搬家所有相關費用（我有
    明細），  這些支付完，我才肯搬出去」「吳：好，我會想
    辦法還你」。上情若與原告另一次發言相互對照「馮：當初
    你訂房的時候，拍胸腑保證一切你扛不需我擔心，但直到交
    屋需付尾款2萬時，丟了一句沒錢了!後續裝潢，家具添購、
    搬家等事宜，一切我幫你處理包辦，你當下怎想?我能力沒
    多強，當然也是硬頭皮跟我媽借，一拿就拿了將近70萬，我
    媽也說還一半36萬就好了，沙發錢也是免費送你當新居落成
    禮物」等文字（卷第17頁），可知原告明知被告並未向其借
    款裝潢，而是被告支付房屋尾款之後已無資力再續付裝潢等
    費用，原告為使系爭房屋能適於全家人居住使用，迫不得己
    向母親借款裝潢，原告母親亦有意慷慨贊助部分家具作為新
    居賀禮，堪信係原告分擔部分共同居住費用，並非出借款項
    。
　⒊迨至兩造感情不睦，已無法共同居住，進而談論財產分析，
    原告預料自己將離開系爭房屋，所裝設或置放在系爭房屋之
    物，尤其是較大型家具不易處理，故要求被告按買價換算成
    現金返還，被告亦應允之，被告係承諾返還所受利益而非返
    還借款。準此，原告依民法第474條第1項請求被告返還借款
    ，為無理由，不應准許。
㈢、原告另主張被告獲有不當得利乙節，按「動產因附合而為不
    動產之重要成分者，不動產所有人，取得動產所有權。」「
    因前五條之規定而受損害者，得依關於不當得利之規定，請
    求償還價額。」民法第811條、第816條分有明文。
　⒈就附表編號1裝潢及編號4鋁門窗部分，依訴外人室內裝潢業
    者鍾文凱及鉅燁鋁業有限公司出具之估價單工項所示（卷第
    23、25頁），乃木作、地板、油漆等以及鋁門窗工程，堪信
    上開動產材料已因附合而為系爭房屋之重要成分，由系爭房
    屋所有權人即被告取得動產所有權，原告自得依關於不當得
    利之規定，請求償還價額414,420元及22,000元。
　⒉就附表編號5窗簾部分，依訴外人隆美布料股份有限公司（隆
    美窗簾）出具之付款憑證所示（卷第26頁），乃訂製之窗布
    、窗紗、鋁軌含安裝，可見卸下固定螺絲即可拆除，難認已
    因附合而為系爭房屋之重要成分。然被告自願留用而不返還
    ，在被告並未向原告購買編號5窗簾下，被告占有使用編號5
    窗簾，可謂無法律上原因受有利益，致原告受有損害，原告
    亦得依不當得利規定，請求被告返還所受利益28,000元。　
  ⒊就附表編號2-3、9-13，均為可移動之動產，未附合於系爭房
    屋，被告亦辯稱原告隨時可以搬走。從而，原告請求被告返
    還此部分利益，尚屬無據。
　⒋就附表編號6搬家費，依訴外人一福搬家貨運有限公司出具之
    搬家契約書所示，遷出地址為台中市北屯區旅順路，遷入地
    址為系爭房屋，故被告抗辯此筆費用乃為搬運原告個人用品
    ，與被告無關，被告並未受有利益，應可採信。　
  ⒌綜上，原告請求被告返還不當得利464,420元（414,420+22,0
    00+28,000=464,420）為有理由，逾此範圍之請求則無理由
    。被告另辯稱原告亦有使用故只能請求返還半數云云，惟查
    ，夫妻財產各別，雖提供家庭共同使用，但仍各自保有所有
    權，而本件原告所有之動產係因附合致所有權終局滅失，由
    被告取得所有權，二者性質不同，無從相互比擬，故被告此
    部分抗辯不可採。
㈣、兩造共同育有未成年子女吳○德，均負有扶養義務。而兩造係
    於109年9月1日離婚，故而：
　⒈兩造離婚前，依民法第1003條之1第1項規定「家庭生活費用
    ，除法律或契約另有約定外，由夫妻各依其經濟能力、家事
    勞動或其他情事分擔之。」並非純然以各1/2方式分擔。經
    查，原告以其台新銀行信用卡帳單消費明細欲證明其另有支
    付家庭生活費用，本院觀之消費名稱雖無從辨認是否確屬兩
    造共同生活所需，且部分消費地在台中，似與兩造共同生活
    地點新竹縣竹北市有異，然其中確有部分消費乃家庭生活所
    需（例如在丁丁藥局或媽媽寶貝豐原店購買嬰兒用品等）。
    而兩造所生幼子吳○德持續與被告同住在系爭房屋，被告亦
    必有為吳○德支出托嬰中心學費「以外」之其他費用。依前
    引民法第1003條之1第1項規定，在兩造離婚前之支出，互為
    家庭生活費用，不得彼此主張扣減或抵銷。
　⒉至於兩造離婚後，已無家庭生活費用僅餘對吳○德之扶養義務
    。被告為扶養吳○德而支出托嬰中心學費，自109年9月起至1
    10年2月止，共102,106元（109年9月份17,500元、10月份15
    ,500元、11月份15,500元、12月份2,706元；110年1月份38,
    000元、2月份12,900元），業據被告提出新竹縣私立夢想島
    托嬰中心學費繳費證明在卷可稽，且為原告所不爭執繳費證
    明真正（卷第111、119、133頁），故被告主張原告應按1/2
    比例負擔即51,053元，並執以與上述㈢之不當得利抵銷，為
    有理由。經抵銷後，原告得請求被告返還之不當得利之淨額
    為413,367元（464,420-51,053=413,367）。
㈤、綜上，原告依民法第811條、第816條、第179條規定，請求被
    告返還不當得利413,367元，及自民事訴之擴張狀繕本送達
    翌日（即109年9月25日）起至清償日止，按年息5%計算之法
    定遲延利息，為有理由，應予准許。逾此範圍之請求，則為
    無理由，應予駁回。
㈥、所命給付之金額或價額未逾50萬元之判決，法院應依職權宣
    告假執行，民事訴訟法第389 條第1 項第5 款定有明文。就
    原告勝訴部分，本院所命給付之金額為413,367元，未逾50
    萬元，依上開規定，就此部分應依職權宣告假執行。並依民
    事訴訟法第392條第2項職權為被告酌定相當之擔保金後，併
    為得免為假執行之宣告。
四、本件事證已臻明確，兩造其餘攻擊、防禦方法及所提證據，
    於本件判決結果不生影響，爰不一一論述。
五、訴訟費用負擔之依據：民事訴訟法第79條。 
　　
中　　華　　民　　國　　110 　年　　3 　　月　　26　　日
                   民事第二庭   法　官　陳麗芬
以上正本係照原本作成。
如對本判決上訴，須於判決送達後20日內向本院提出上訴狀。如
委任律師提起上訴者，應一併繳納上訴審裁判費。
中　　華　　民　　國　　110 　年　　3 　　月　　26　　日
                                書記官　曾煜智
【附表】
編號 項目 原告主張金額 被告抗辯 可搬走者 為∨ 被告抗辯與扶養費抵銷者 為○ 1 裝潢費   414,420  ○ 2 冷氣安裝   146,000 ∨  3 淨水器     9,000 ∨  4 鋁門窗    22,000  ○ 5 窗簾    28,000  ○ 6 搬家費    23,500  （空白） 7 床組    39,000 ∨  8 電視櫃及安裝費    19,314 ∨  9 主臥房床頭燈及燈泡；次臥房書桌及旋轉椅     5,684 ∨  10 次臥房抽屜櫃     3,999 ∨  11 床頭櫃邊桌     2,753 ∨  12 聲寶12吋定時桌上扇       972 ∨  13 床頭櫃     1,400 ∨   合計   716,042  464,420